臺灣高等法院臺南分院民事判決　96年度上易字第189號
上訴人即附
帶被上訴人　正佳建設有限公司
法定代理人　甲○○
訴訟代理人　林重仁　律師
被上訴人即
附帶上訴人　黃志文　即黃志文建築師事務所
訴訟代理人　施承典　律師
　　　　　　施煜培　律師
上列當事人間請求給付委任報酬事件，上訴人對於中華民國96年
6月11日臺灣雲林地方法院第一審判決（94年度訴字第591號），
提起上訴，被上訴人為附帶上訴，本院於96年11月13日言詞辯論
終結，判決如下：
    主  文
上訴及附帶上訴均駁回。
第二審上訴部分訴訟費用由上訴人負擔。
附帶上訴部分訴訟費用由附帶上訴人負擔。
    事  實
甲、上訴人即附帶被上訴人方面：
一、聲明：
（一）上訴聲明：求為判決：(一)原判決不利於上訴人部分廢棄。
    　(二)上列廢棄部分，被上訴人在第一審之訴及假執行之聲請
      均駁回。(三)第一審廢棄部分及第二審訴訟費用均由被上訴
      人負擔。
（二）附帶上訴答辯聲明：求為判決：(一)附帶上訴駁回。(二)附帶
      上訴訴訟費用由附帶上訴人負擔。
二、陳述：除與原判決記載之事實相同者予以引用外，並補稱：
（一）依雲林縣政府95年5月12日府城建字第0952700897 號函文
      ，顯見雲林縣斗六市○○段大崙小段10之3 地號土地，原
      則上應不得作為本件建築基地內之私設巷道，例外於符合
      非都市土地使用管制規則規定時，雖得作為私設巷道使用
      ，惟仍應循變更使用編定方式為之。參照證人林世媚、曾
      坤山原審證述內容，亦足認本件建築基地因西側臨接道路
      ，並不符合非都市土地使用管制規則第6 條附表（12）－
      即「丁種建築用地因未面臨建築線，無道路可出入需要者
      。」之規定，故該10之3 地號土地無法作為本件建築基地
      之私設道路使用甚明。被上訴人身為建築師，未能考量其
      所繪製之設計規劃圖是否合於現行法規，而將該10之3 地
      號土地納入本件建築基地規劃作為私設道路使用，並認為
      有利於整體開發，其所為之規劃設計，確已損及上訴人之
      利益。且被上訴人於94年3 月18日原證八之規劃設計報告
      書，第8 頁即建議「基地南側二條帶狀土地買入有利整體
      開發。」卻於訴訟中主張「是否將該10之3 地號農牧用地
      納入規劃設計為道路使用，係上訴人不斷的反覆指示所致
      。」對於上訴人依其建議所導致之各方面損失，包括規劃
      之延宕及試圖取得該10之3 地號農牧用地耗費之時間、勞
      力，略而不論，實有未該。
（二）省（市）建築師公會建築師業務章則第19條明定：「建築
      師委託設計之圖樣、說明書及其他書件，均不得違反建築
      師法、建築法及其他有關法令，其應負設計之責任，其受
      委託監造者，應負監造之責任。」因此即使兩造所簽訂之
      工程設計委託契約第7 條約定：「本契約條文有未詳盡處
      ，悉依建築師公會建築師業務規則辦理之。」亦不得排斥
      民法第548條第2項規定之適用，否則倘建築師之設計規劃
      明顯違背現行法令，而委託人於終止契約時仍應按進度給
      付報酬，是否妥適？不言自明。是原判決認「省（市）建
      築師公會建築師業務章則第17條規定，就委託人中途停止
      委託，並未設有如民法第548條第2項限於因非可歸責受任
      人之事由，始得請求給付報酬之規定，準此本件自毋庸審
      究上訴人是否因可歸責於被上訴人之事由，而終止兩造所
      簽訂之工程設計委託契約，被上訴人均得按已完成之工作
      進度請求報酬甚明。」有待商榷。
（三）省（市）建築師公會建築師業務章則第15條係規定建築師
      酬金之給付期限，在建築師依約完成工程設計委託業務時
      方有其適用，倘業主與建築師間中途終止契約，則不應按
      上開酬金給付期限來判斷工程進度，而應以建築師實際完
      成之工作進度來計算酬金，否則不足以明瞭建築師之實際
      工作進度，臺北市建築師公會鑑定結果，將「訂立委託契
      約時付10％」計入被上訴人已完成之工作進度中，尚有未
      合，否則倘業主於簽約後立即終止與建築師間之委託契約
      ，是否仍應給付10％之酬金。
三、證據：引用原審之立證方法。
乙、被上訴人即附帶上訴人方面：
一、聲明：
（一）上訴答辯聲明：求為判決：(一)上訴駁回。(二)第二審訴訟費
      用由上訴人負擔。
（二）附帶上訴聲明：求為判決：(一)原判決主文第2、3項廢棄。
      (二)附帶被上訴人應再給付附帶上訴人新臺幣（下同）397,
      258元，及自民國（下同）94年12月7日起至清償日止，按
      年息5％ 計算之利息。(三)第一、二審訴訟費用由附帶被上
      訴人負擔。
二、陳述：除與原判決記載之事實相同者予以引用外，並補稱：
（一）民法第548條第2項規定，不過係在規範委任契約提前終止
   　 時，委任報酬請領之規定，並無欲維持或達成之公序良俗
      、交易安全或保護之法益，其顯非強制規定。而建築師業
      務章則第19條之規定，為揭示建築師執行業務應遵守相關
      法令，與報酬應如何給付，應難謂有何相關，尚難據為兩
      造報酬給付應強制適用民法第548條第2項之規定。則兩造
      契約第7 條既特別約定契約未詳盡處，悉依建築師公會建
      築師業務規則辦理之，建築師公會建築師業務規則第17條
      又規定：「委託人中途停止委託時，須以書面通知建築師
      ，並應根據建築師之工作進度結算酬金。」顯已就委任契
      約提前終止時酬金之請領詳為規定，自無再適用民法第54
      8條第2項任意規定之理。
（二）上訴理由雖謂臺北市建築師公會鑑定結果，將「訂立委託
      契約時給付10％」計入被上訴人已完成工作之進度中，並
      不合理云云。惟查簽約前兩造就基地規劃、建築設計、及
      請照、景觀設計及銷售諮詢等事宜，即已多方洽商，被上
      訴人於94年3月18日、及94年4月15日，並提交上訴人兩次
      規劃設計草案報告書，嗣於94年4 月15日始簽約。故簽約
      時，被上訴人事實上即已投入甚多前置作業之工作，鑑定
      結果以「訂立委託契約時給付10％」計入被上訴人已完成
      工作之進度中，尚無不符。且臺北市建築師公會之鑑定，
      係依據建築師酬金給付期限來判斷工程進度，雖非屬最好
      之方法，但卻仍不失為客觀之標準。蓋參酌鑑定報告所載
      建築師酬金給付之7 個期間，訂立委託契約時、勘測規劃
      完成時、建照執照設計圖完成時、建照核發時、開工時、
      工程完竣半數時、申請使用執照時，各期之工作性質及繁
      簡均不相同，如以工作繁簡及專業性而言，反應以被上訴
      人已執行之勘測規劃及設計圖樣為最，故被上訴人原審原
      主張如依各項工作繁簡難易程度而論，被上訴人所完成工
      作之進度應為47.9％。原審判決理由採臺北市建築師公會
      之鑑定結果，既不失為客觀之標準，被上訴人尚能接受。
（三）被上訴人處理本件委任事務，將斗六市○○段大崙小段10
      －3 地號農地，納入本件建築基地規劃作為私設道路，並
      無違法或未盡周延之處:
  　1.被上訴人最初規劃並未將系爭10－3 地號農地納為通路，
 　   嗣後依上訴人指示始另規劃納入10－3 地號農地為通路，
      此觀被上訴人提出之94年3月18日、94年5月3日、94年5月
      17 日規劃設計報告書，均未將10－3地號農地納入為通路
      ，94年4月15日、94年5月17日、94年5月27日、94年7月20
      日、94年9月8日提出者，則均有納入系爭10－3 號農地為
      通路，可知系爭10－3 地號農地是否納入為通路，係上訴
      人不斷反覆指示所致，否則被上訴人何至於在10－3 號農
      地納入與不納入間，反覆提出規劃設計報告書？
　　2.規劃設計報告書將系爭10－3 地號農地，納入為通路之設
      計並不違法。蓋依非都市土地使用管制規則第6條第3項規
      定：「各種使用地容許使用項目、許可使用細目及其附帶
      條件如附表一。」附表一地類別「農牧用地」項下之「容
      許使用項目」編號（十二）即為「私設通路」，附帶條件
      為「限於以集村方式興建農舍者及甲種、乙種、丙種、丁
      種建築用地，因未面臨建築線，無道路可出入需要者。」
      本案土地均為非都市土地之丁種建築用地，整塊基地中（
      共11筆土地）僅大潭段大潭小段136－5地號（位於系爭10
      －3 地號農地西側）臨接計劃道路，其餘地號之土地均未
      臨建築線，且無道路可供通行，尤其最後定案之規劃設計
      中，計有A、B、C、D、E 五區，其中D、E二區位在系爭10
      －3 地號農地東側，更符合上開附帶條件之要求，系爭10
      －3地號農地納入為私設通路，於法並無不合。
　　3.再參諸證人即雲林縣政府城鄉發展局技士廖健男證稱：「
  　　如果依附件一第5 頁的圖說來看，應該只有135、135－25
      2筆土地臨接建築線，所以E1、E16不是在135、135－25上
      ，就沒有臨接建築線。如果 8筆土地是合併在一起作為一
      塊基地來申請建築線或建築執照的話，那麼就有臨接建築
      線，如果是分割後同一基地分戶分照來申請建築線或建築
      執照的話，就要分開來看是否有面臨建築線。」（見96年
      4月16日筆錄第8頁），證人即臺灣省建築師公會法規主任
      委員方怡仁證稱：「由附件一第 5頁的指定建築線圖說及
      附件六的配置圖來看，附件一第5頁所指定建築線是針對8
      筆土地來指定建築線，至於配置圖的部分，只有西側部分
      臨接仁義路，被上訴人的意思可能是先就基地部分（除 D
      、E部分外）來申請建築執照，將來在單獨針對 D、E部分
      申請指定建築線時，那麼D、E部分就必須依私設道路連接
      方式申請，可以依照非都市土地使用管制規則附表一（12
      ）附帶條件的規定，將10－3 地號土地作為私設道路去申
  　　請。」、「單獨以D、E來申請建築線是不可以，因為沒有
    　面臨道路，如果10－3 地號土地有面臨道路或既成道路，
      或其他可以接至建築線之私有土地並臨接建築線，那麼把
      10－3地號土地與D、E 部分一起申請指定建築線就可以。
      」（10－3 地號土地有臨接本案第一期開發的規劃道路）
      （見96年4月16日筆錄第8、9頁），及證人HARRIS MARK證
      稱：「（兩造問工程委託契約是否約定分期分區塊開發？
      ）是」各等語（見95年4月10筆錄第2頁），更可確知被上
      訴人將10－3地號農地納入通路之規劃，將來與第二期D、
      E區一併申請指定建築線、建築執照，均無問題。
（四）原判決對於計算上訴人報酬之方法不合邏輯：
　　1.原判決雖以兩造簽訂之工程設計委任契約第2 條內有法定
      報酬金5％（約20萬元）之記載，便推算認定總報酬為400
      萬元云云。惟查該記載乃酬金5％ 為「約」20萬元，約20
      萬元並非正好20萬元，且之所以記載法定酬金5％ 為約20
      萬元，乃因據以計算法定酬金之將來實際規劃設計面積尚
      未確定，故以粗估方式計算，收取簽約金20萬元。實際上
      上訴人應收酬金為同契約同條開頭約定之「業主委託辦理
      第一項至第十項之業務時應付給建築師之公費，為依建築
      師法定酬金臺中市收費標準打7 折。」故本案上訴人之總
      報酬應依「建築師法定酬金臺中市收費標準打7 折」來計
      算。再由同契約第2條第2項約定「（累計補足法定酬金70
      ％）」，亦可看出其前5％ 乃粗估，其後實算不夠者，要
      補足至法定酬金70％，可知原判決計算方法不合邏輯。
　　2.簽約時規劃案尚未定案，建築總面積尚未確定，無從確定
  　　全部建築面積、建築費用，則法定酬金在簽約時並不能確
    　定，但基地面積簽約時已確定，可預估可能建築之面積範
      圍，故契約書上載明「約」20萬元，並先收取預估之20萬
      元，實屬合理。原判決以上訴人收取20萬元，反推簽約時
      已計算出本件酬金總額，顯難有理。而理由又謂倘總酬金
      係上訴人主張之497.07萬元，則被上訴人所應收取之第一
      期款非僅20萬元，顯係倒果為因，蓋總酬金497.07萬元，
      係簽約後規劃案定案後始得出，簽約時並無從確定酬金總
      額，簽約時應收取之第一期款亦同樣無從確定，僅能預估
      一數額。
（五）實際上上訴人總酬金需先算出工程費再乘以臺中市收費標
      準，再打7 折，陽台則再以50％計價（契約第2條第2項）
      。而按臺灣省建築物造價標準表有關「鋼骨或鋼筋混凝土
      造五層以下」類之規定，每平方公尺之法定造價為 5千元
　  　，本件建築物類別為高級住宅別墅，建築師酬金之計算應
      適用關於「特殊建築」類之酬金百分率標準，故本案每戶
      建築物部分之造價為：0.5 萬元×341.8平方公尺＝170.9
      萬元，每戶陽台部分之造價為0.5萬元×27.4 平方公尺＝
      13.7萬元，即每戶造價為170.9萬元＋13.7萬元＝184.6萬
      元。而每戶總工程費未超過 300萬元，其建築師酬金為：
      170.9萬元（建築物部分造價）×8.5％（建築師酬金費率
      ）×0.7（打7折）＝10.16855萬元，每戶陽台部分建築師
      酬金為：13.7 萬元（陽台造價）×8.5％（建築師酬金費
      率）×0.7（打7折）×50％＝0.407575萬元，合計每戶建
      築師酬金為：10.16855萬元＋0.407575萬元＝10.576萬元
      。而本件被上訴人共規劃設計47戶，故上訴人之總酬金為
      10.576萬元×47= 497.07萬元，而上訴人所完成進度，據
      臺北市建築師公會鑑定結果為40.925％，故上訴人完成工
      程設計之酬金為497.07萬元×40.925％＝203.4258萬元，
      扣除上訴人已收簽約金20萬元，上訴人於本案應可請求酬
      金為183.4258萬元，原判決令被上訴人給付者僅1,437,00
      0元，被上訴人應再給付上訴人397,258元。
三、證據：引用原審之立證方法。
    理  由
一、被上訴人起訴主張：被上訴人於94年4 月間，與上訴人就坐
    落雲林縣斗六市○○段大崙小段7－1、8－1、8－4、8－7、
    9、9－1、10、11地號，及同市○○段大潭小段135、136－4
    、136－5地號，共11筆土地之基地規劃、建築設計、請照、
    景觀設計及銷售諮詢等事宜，簽訂工程設計委託契約，約定
    酬金為480 萬元，被上訴人於簽約後依約履行完成現地踏勘
    、法規分析、規劃圖說、建築線申請完成、全區設計、單元
    平立面、3D透視圖及設計模型等設計報告書、及規劃設計會
    議等工作。詎上訴人竟於94年10月間，來函通知被上訴人終
    止系爭委託契約。按委任關係，因非可歸責於受任人之事由
    ，於事務處理未完畢前已終止者，受任人得就其已處理之部
    分，請求報酬，民法第548條第2項定有明文。而兩造所簽訂
    之工程設計委託契約第7 條復約定，本契約條件有未詳盡處
    ，悉依建築師公會建築師業務規則辦理之。又省（市）建築
    師公會建築師業務章則第15條第1 項亦規定：「建築師之酬
    金應按下列期限由委託人給付之：第一期：訂立委託契約時
    付10％（按全部工程概算核計之）。第二期：勘測規劃完成
    時付20％（按全部工程概算核計之）。第三期：建造執照設
    計圖完成時給付總酬金之20％。…」本件被上訴人就受委託
    事務之處理，已履行至相當於建照執照設計圖完成之程度，
    委託人因非可歸責於被上訴人之事由，片面終止委任關係，
    被上訴人依上開規定，自得就已處理之部分，請求上訴人給
    付報酬。雖兩造簽訂之工程設計委任契約第2 條載明法定報
    酬金 5％（約20萬元）云云，惟係因將來實際規劃設計面積
    尚未確定，故以粗估方式計算，收取簽約金20萬元，實際上
    上訴人所收酬金應依同契約同條開頭約定之「業主委託辦理
    第一項至第十項之業務時應付給建築師之公費，為依建築師
    法定酬金臺中市收費標準打7折。」計算，總酬金為 497.07
    萬元。另依臺北市建築師公會鑑定報告書結論，所載被上訴
    人就勘測規劃業務完成之工作進度為 19.925/20，就詳細設
    計業務完成之工作進度為 11/20，再參酌省（市）建築師公
    會建築師業務章則第13條，所為委託人將工程分割委託數建
    築師時，有關勘測規劃、詳細設計、現場監造之各項業務酬
    金標準計算，被上訴人已完成之工作進度比例為47.9％，上
    訴人應付被上訴人酬金2,380,965 元，扣除上訴人已給付之
    20萬元，上訴人尚應給付被上訴人 2,180,965元本息等語。
    （（原審判決上訴人應給付被上訴人 1,437,000元本息，而
    駁回被上訴人其餘743,965 元本息之訴後，上訴人就其應給
    付敗訴部分提起上訴，被上訴人則就其請求給付敗訴部分提
    起附帶上訴，並減縮改依臺北市建築師公會鑑定被上訴人所
    完成之工作進度以40.925％計算，認上訴人應給付之酬金為
    2,034,258 元，扣除上訴人已給付之20萬元，上訴人尚應給
    付被上訴人1,834,258元，原判決僅命上訴人給付1,437,000
    元本息，爰聲明請求上訴人應再給付被上訴人 397,258元本
    息）
二、上訴人則以：上訴人雖曾同意依被上訴人建議，將農地納入
    建築基地範圍，並積極洽購該筆農地，惟被上訴人完成基地
    配置圖交給上訴人後，上訴人查知設計圖中8 米基地內通路
    農地部分，依建築法規不能規劃為建築基地內道路使用，另
    模擬參考圖係上訴人提供被上訴人，並非被上訴人主動繪製
    ，且被上訴人引用後提出批評意見，經兩造溝通後被上訴人
    認基地配置圖已經規劃完善拒絕修改，上訴人始以書面終止
    兩造所簽訂之工程設計委託契約。又被上訴人所完成之工作
    項目，尚未達勘測規劃完成之程度，且上訴人因被上訴人法
    規分析錯誤，建議將大崙段大崙小段10－3 地號土地納入整
    體開發，以致衍生不必要之支出，被上訴人不應要求上訴人
    給付報酬，縱上訴人應給付工作報酬，亦應以被上訴人已收
    受5％酬金即 20萬元，與被上訴人工作內容相當。另上訴人
    對於省（市）建築師公會建築師業務章則，係屬契約之一部
    分，固不爭執，惟該章則不能排除民法規定之適用，被上訴
    人處理本件委任事務既有過失，致上訴人終止契約，則被上
    訴人非但不得依民法第548條第2項規定請求報酬，反應對其
    規劃有誤或不確定可行與否，使上訴人土地利用延宕及貸款
    利息支出，依民法第227條第2項規定負賠償之責。而上訴人
    購買本件建築基地後，無法及時利用系爭土地之損失，以購
    買土地價金172,010,490元，依年息 3.5％計算7個月之利息
    損失為 3,511,881元，上訴人亦得以該損失金額與被上訴人
    請求之報酬抵銷等語，資為抗辯。
三、經查兩造於94年4 月間，就坐落雲林縣斗六市○○段大崙小
　　段7－1、8－1、8－4、8－7、9、9－1、10、11 地號，及同
    市○○段大潭小段135、136－4、136－5 地號，共11筆屬於
    丁種建築用土地之基地規劃、建築設計、請照、景觀設計及
    銷售諮詢等事宜，簽訂工程設計委託契約，嗣該11筆土地經
    合併分割變為雲林縣斗六市○○段大潭小段135、135－25、
    135－26地號，及同市○○段大崙小段9、9－2、9－4、9－5
    、9－6地號，共8 筆土地，土地所有權人分別為黃鎮洋、黃
    正賢、周錦秀、廖義宏、及楊錫儒等人，嗣上訴人於94年10
    月間發函通知被上訴人終止系爭委託契約等事實，既有系爭
    工程設計委託契約、正佳建設有限公司94年10月14日正營字
    第94101401號函、雲林縣斗六地政事務所土地登記第二類謄
    本等件，附於原審卷足稽，且為兩造所不爭執，自堪信實。
    惟被上訴人另主張其依上訴人終止委託契約之法律關係，得
    請求上訴人給付實際完成工作進度之酬金乙情，既為上訴人
    所堅詞否認，並以上揭情詞置辯，致兩造互有爭議。是本件
    所應審究者，厥為（一）系爭工程委託設計契約所約定之酬
    金總額，究係被上訴人主張之 4,970,700元？抑或上訴人主
    張之 400萬元？（二）上訴人終止系爭工程委託設計契約，
    是否有可歸責被上訴人之事由，被上訴人可否請求上訴人給
    付報酬？（三）上訴人終止系爭工程委託設計契約時，被上
    訴人所完成之工作進度為何？所得請求報酬之金額為何？（
    四）被上訴人將大崙段大崙小段10-3地號土地納入建築基地
    中，作為私設道路使用，是否違反現行法令規定？又因該事
    由造成系爭土地使用延宕及貸款利息支出之損失，上訴人主
    張以購地價格須支付之利息計算損失，被上訴人應賠償上訴
    人 3,511,881元，得否與被上訴人請求給付之酬金抵銷？各
    情。茲更詳細說明如下：
（一）系爭工程委託設計契約所約定之酬金總額，應係上訴人主
      張之400萬元，而非被上訴人主張之4,970,700元：
 　 1.按解釋契約，固須探求當事人立約時之真意，不能拘泥於
   　 契約之文字，但契約文字業已表示當事人真意，無須別事
      探求者，即不得反捨契約文字而更為曲解，最高法院著有
      17年上字第1118號判例在案。卷查兩造於94年4 月間所簽
      訂之工程設計委託契約，其中第2 條已明文約定：「業主
      委託辦理第一項至第十項之業務時應給付建築師之公費，
      為依建築師法定酬金臺中市收費標準打7折（累降至227／
      M2），按下列項目給付之：第一期：業主簽立本契約時付
      法定酬金5％（約為20萬元）（NT200,000）。第二期：設
      計圖說完成提交建築師公會臺中市辦事處時付法定酬金標
      準65％（累計補足法定酬金70％（陽台計價50％）」等語
      ，既有被上訴人所提出之系爭工程設計委託契約，存於原
      審卷足稽，且觀諸該工程設計委託契約，除於契約末經兩
      造簽名蓋章外，被上訴人復於契約上增加手寫部分記載「
      （NT200,000）」、「陽台計價 50％」等字樣，其上並加
      蓋用其本人印鑑，足證被上訴人對於契約原有文字外，所
      增加手寫記載部分知之甚詳，並同意各該部分文字之記載
      ，而系爭契約既約定法定酬金5％（約為20萬元）（NT200
      ,000），顯見兩造對於本件委託契約約定報酬5％ 為20萬
      元，已有合意，則以此標準計算，本件工程設計委託契約
      之總報酬應為400萬元，灼然明甚。
  　2.被上訴人雖以兩造簽約時，工程設計委託契約第2條第1項
      之簽約金約定「5％（約為20 萬元）」，僅係以粗估方式
      計算酬金，實則本件應以工程設計委託契約第2 條約定，
      業主委託辦理第一項至第十項之業務時應付給建築師之公
      費，為依建築師法定酬金臺中市收費標準打7 折（累降至
      227 元／M2）計算酬金等由，認本件建築師全部酬金，依
      建築師法定酬金臺中市收費標準打7折，及同條第2項約定
      「（陽台計價50％）」，每戶建物部分建築師酬金為10,5
      76萬元，乘以被上訴人規劃設計47戶，契約總酬金應為4,
      970,700元云云。經查兩造於工程設計委託契約第2條固約
      定：「業主委託辦理第一項至第十項之業務時應付給建築
      師之公費，為依建築師法定酬金臺中市收費標準打7 折（
      累降至227 元／M2）」云云；惟微論依該臺中市收費標準
      打7 折計算之總酬金為何？及臺中市收費標準之計算方式
      為何？系爭工程委託契約中既均已付之闕如，且兩造於契
      約第 2條本文後，復詳細載明酬金分期給付之時間及給付
      之金額，其中第一期兩造即有明文約定：業主簽立本契約
      時付法定酬金標準5％（約為20萬元）（NT200,000）等文
      字，益顯兩造確已依建築師法定酬金臺中市收費標準打 7
      折計算本件酬金，故於分期款項給付約定中，就第一期應
      給付款項金額明定於契約中；尤以被上訴人於兩造簽約後
      ，確已收受上訴人所給付之第一期款20萬元，亦有被上訴
      人所提出之華僑銀行活期存款存摺內頁影本，附於原審卷
      可佐，復為兩造所不爭執，是兩造所約定之總酬金，苟係
      如被上訴人所主張之 4,970,700元，則被上訴人所應收取
      之第一期款絕非僅20萬元，且兩造又何需於契約中以文字
      敘述法定酬金標準 5％（約為20萬元）等語，更以手寫文
      字「（NT 200,000）」加註在後，並由被上訴人加蓋其本
      人印鑑於該文字上；再參諸被上訴人苟未收足第一期款項
      ，其豈有於第一期款項尚未收足之情況下，旋即開始勘查
      基地、及製作規劃設計草案，顯見兩造於契約約定酬金 5
      ％約為20萬元，確係兩造合意約定酬金計算之結果，被上
      訴人猶為上揭抗辯，當無足取。
（二）上訴人終止系爭工程委託契約，不論是否有可歸責被上訴
      人之事由，被上訴人均得請求上訴人給付報酬：兩造所簽
      訂之工程設計委託契約第7 條，既已明文約定：「本契約
      條文有未詳盡處須依建築師公會建築師業務章則辦理。」
      等語，足認兩造就契約所約定未詳盡部分，已合意適用省
      （市）建築師公會建築師業務章則。而省（市）建築師公
      會建築師業務章則第17條，係規定：「委託人中途停止委
      託時，須以書面通知建築師，並應根據建築師之工作進度
      結算酬金。」從而本件既由上訴人於94年10月間發函被上
      訴人終止委託契約，則依兩造所簽訂之工程設計委託契約
      ，及省（市）建築師公會建築師業務章則第17條規定，上
      訴人自應就被上訴人之工作進度結算酬金予被上訴人。又
      按「委任關係，因非可歸責於受任人之事由，於事務處理
      未完畢前已終止者，受任人得就其已處理之部分，請求報
      酬。」固為民法第548條第2項所明定。然兩造於系爭工程
      設計委託契約，既已明文另約定，就契約所約定未詳盡處
      ，適用省（市）建築師公會建築師業務章則之規定，且民
      法第548條第2項規定，不過係在規範委任契約提前終止時
      ，委任報酬請領之規定，並無欲維持或達成之公序良俗、
      交易安全或保護之法益，尚非屬強制規定，尤以省（市）
      建築師公會建築師業務章則第19條之規定，為揭示建築師
      執行業務應遵守相關法令，與報酬應如何給付無直接關聯
      ，亦難據為兩造報酬之給付，應強制適用民法第548條第2
      項之規定。是民法第548條第2項之規定，與省（市）建築
      師公會建築師業務章則第17條之規定，就委任關係因委任
      人中途停止委託而終止時，是否須不可歸責於受任人，受
      任人始得請求報酬，兩者規定既有不同，則基於私法自治
      、契約自由原則，兩造因上訴人中途終止委託所涉報酬給
      付問題，自應適用兩造合意適用之「省（市）建築師公會
      建築師業務章則第17條規定」，而非民法第548條第2項規
      定。而省（市）建築師公會建築師業務章則第17條規定，
      就委託人中途停止委託，並未設有如民法第548條第2項，
      限於「因非可歸責受任人之事由」始得請求給付報酬之規
      定，是本件自毋庸審究上訴人是否因可歸責於被上訴人之
      事由，而終止兩造所簽訂之工程設計委託契約，被上訴人
      均得按已完成之工作進度請求報酬。上訴人抗辯本件工程
      設計委託契約，係因可歸責被上訴人之事由而終止，依民
      法第548條第2項規定，被上訴人不得請求報酬云云，當無
      足取。
（三）上訴人終止委託契約時，被上訴人所完成之工作進度為40
      .925％，得請求之報酬金額為1,437,000元：
  　1.被上訴人於上訴人終止契約時，所完成之工作進度，經送
      臺北市建築師公會鑑定結果，認：「一、就察勘建築基地
      及規劃圖說製作部分：建築師已繪製規劃圖說，及親赴現
      地查勘地勢、鄰近情況、公用事業設備、都市計畫情形等
      。並已繪製初步規劃圖，簡略說明圖已部分完成。此部分
      完成進度為19.925／20。二、就建築師應依據勘測規劃圖
      說辦理下列設計圖樣即(1)配置及屋外設施設計圖。(2)平面
      圖、立面圖、剖面圖、一般設計。(3)結構計算書及結構設
      計圖。(4)給排水、空氣調節、電氣、瓦斯等建築設備。(5)
      裝修表。以及編列預算及工程說明書部分：建築師配置圖
      已完成 95％，屋外設施圖已完成80％，平面圖已完成100
      ％，立面圖已完成80％，至於剖面圖、一般設計圖、結構
      計算書及結構設計圖、給排水、空氣調節、電氣、瓦斯等
      建築設備、裝修表部分均尚未完成，故此部分完成進度為
      11／20。」加計訂立委託契約時付10％，總計建築師已完
      成部分之酬金比例為40.925％，既有臺北市建築師公會95
      年6月21日（95）(十四)鑑字第364號鑑定報告書，附於原審卷
      足憑。而本件工程設計委託契約之總報酬為400 萬元，復
      有如上述，則以被上訴人所完成工作進度為40.925％計算
      ，被上訴人所得請領之酬金共為1,637,000 元，扣除被上
      訴人已經領取之20萬元後，被上訴人尚得請求之報酬金額
      為1,437,000元。
  　2.上訴人雖以被上訴人所為「規劃圖說之製作」、「詳細設
      計圖樣」均未定稿，只能以完成上揭鑑定結果之5 成計算
      進度，合計完成上揭業務章則所列事項中之 20.4625％，
      經換算後被上訴人完成委託業務比例為10.23125％等由，
      認被上訴人所得請求之報酬為409,250 元，扣除被上訴人
      已領取之20萬元後，僅餘209,250 元云云。然查被上訴人
      所繪製之規劃設計圖，雖未經雙方合意定稿，然被上訴人
      確實已完成部分重要圖樣，其所花費之心力、時間，尚難
      僅以規劃設計圖定稿與否來衡量，況核閱臺北市建築師公
      會所為鑑定意見書，亦足認上揭鑑定人據以鑑定之參酌資
      料，計算之標準及內容，已考量被上訴人所繪製規劃圖說
      、勘查基地情形，及完成設計圖之程度，其所為鑑定，顯
      無何違反技術法規或與經驗法則相違背之情事等其他一切
      情狀，難認該鑑定結果有不公平之情事，該鑑定意見書自
      足採為認定系爭委任報酬之依據，上訴人所為該辯解，亦
      無足取。
  　3.至被上訴人原主張應將建築師所負責勘測規劃、詳細設計
      、現場監造三項業務，依分割委託之酬金標準計算各項業
      務酬金之比重，分別為 25／115、55／115、35／115，再
      以臺北市建築師公會鑑定結果乘以各項業務之比重，計算
      被上訴人之酬金，以此計算被上訴人所完成之工作進度達
      47.9％，乘以本件總酬金 4,970,700元，則上訴人應付酬
      金為2,380,965元，扣除已給付之 20萬元後，上訴人尚應
      付被上訴人 2,180,965元云云部分。因被上訴人所主張該
      酬金計算方式，明顯與系爭契約約定不符，且上訴人並未
      將本件建築基地之勘測規劃、詳細設計、現場監造三項業
      務，分割委託數建築師辦理，是被上訴人主張以分割委託
      方式計算酬金，已有未合，況被上訴人上訴本院後，亦已
      減縮改採臺北市建築師公會所鑑定之40.925％計算，是被
      上訴人原以分割委託計算各項業務酬金之比重，計算被上
      訴人所完成之工作進度及酬金，其無足取至明。
（四）被上訴人將大崙段大崙小段10－3 地號土地納入建築基地
      中，作為私設道路使用，應有違反現行法令規定，又縱無
      違反現行法令規定，亦有規劃設計未盡周延疏失之處。惟
      因該事由造成系爭土地使用延宕及貸款利息支出之損失，
      上訴人不得主張以購地價格須支付之利息損失 3,511,881
      元，與被上訴人請求給付之酬金抵銷：
    1.斗六市○○段大崙小段10－3 地號土地，得否作為本件建
      築基地內之私設道路，經原審函雲林縣政府查詢結果，據
      函覆稱：「農業用地，依農業發展條例相關規定，僅得作
      為農業相關設施使用，不得從事農業以外使用，如欲提供
      作建築房屋之私設巷道，即非農業使用，雖依非都市土地
      使用管制規則相關規定，容許作為私設巷道，基於農地管
      理及農業發展條例相關規定，應循變更編定方式辦理為宜
      。」既有雲林縣政府95年5月12日府城建字 第0952700897
      號函，附於原審卷足稽，已足認該10－3 地號土地，原則
      上應不得作為本件建築基地內之私設巷道，例外於符合非
      都市土地使用管制規則規定時，雖得作為私設巷道使用，
      惟仍應循變更使用編定方式為之。再參諸證人即雲林縣政
      府地政課課員林世媚在原審證稱：「農牧用地依照非都市
      土地使用管制規則第 6條附表（12），是容許作為私設通
      路，不需要先變更使用編定，但是必須經目的事業主管機
      關，及使用地主管機關及有關機關許可使用，就本件情形
      必須經過城鄉發展局都計課、建設局、農業局、地政局的
      許可，而且還有附帶條件，即丁種建築用地因未面臨建築
      線，無道路可出入需要者才可以。」等語（見原審卷96年
      4 月16日言詞辯論筆錄），及證人即雲林縣農業局課員曾
      坤山在原審證稱：「斗六市○○段大潭小段135、135－25
      、135－26 地號土地，斗六市○○段大崙小段9、9－4、9
      －5、9－6、9－2地號土地等8筆土地，是有臨接道路（仁
      義路），所以不應該再依照非都市土地使用管制規則來申
      請作為私設通路，就算申請也不會准許。」等語（見同上
      言詞辯論筆錄），益足見本件建築基地因西側臨接道路，
      並不符合非都市土地使用管制規則第6條 附表（12），即
      「丁種建築用地因未面臨建築線，無道路可出入需要者。
      」之准許要件，故斗六市○○段大崙小段 10－3地號土地
      ，依法無從資為本件建築基地之私設道路使用，昭然若揭
      。
  　2.被上訴人雖主張上揭11筆土地，除斗六市○○段大潭小段
      136－5地號土地鄰接西側之計畫道路外，其餘10筆土地均
      未面臨建築線，且無道路可通行，被上訴人將斗六市○○
      段大崙小段10－3 地號土地規劃為私設通路，與非都市土
      地使用管制規則之規定無違，應為法規所許云云。然考被
      上訴人該主張，顯未慮及本件建築基地苟係整體開發，而
      非分期開發，則因本件建築基地西側臨接道路，故該10－
      3 地號土地無法依非都市土地使用管制規則第6 條附表（
      12）規定，資為本件建築基地內之私設道路使用。又本件
      建築基地縱如被上訴人所稱採分期開發，就後期開發之基
      地，有未臨接道路之情形，該10－3 地號土地於此情形下
      ，縱符合非都市土地使用管制規則第6 條附表（12）規定
      ，得資為私設道路使用；然因建築基地分期開發，將衍生
      後期開發基地，並未臨接道路，依雲林縣建築管理自治條
      例第2 條規定，無法指定建築線之問題。被上訴人雖另主
      張後期開發基地，得以臨接第一期開發基地內道路為由，
      ，請求指定建築線云云；然被上訴人該主張能否獲得主管
      機關許可，亦尚存許多不確定性，自尚難認妥適，且各該
      種種未確定之因素，均係被上訴人就本件建築基地為規劃
      設計時，所可能面臨之問題。乃被上訴人身為建築師，未
      能考量其所繪製之設計規劃圖，所可能觸及之上揭法規問
      題，遽將該10－3 地號土地，納入本件建築基地規劃作為
      私設道路使用，並認為有利於整體開發，則其所為之規劃
      設計，縱非違法，亦確有未盡周延之處無疑。且該10 －3
      地號農地是否納為通路，縱如被上訴人所言係上訴人不斷
      反覆指示所致，亦難解其專業建築師應有之職責。
  　3.至上訴人抗辯被上訴人將斗六市○○段大崙小段10－3 地
      號農地，納入本件建築基地內規劃，與現行法律規定有違
      ，造成上訴人購買系爭土地後，無法及時利用系爭土地之
      損失，依民法第227條第2項之規定，被上訴人應負賠償責
      任，則依上訴人購買土地價金172,010,490元，以年息3.5
      ％計算7 個月之利息，上訴人共受有無法使用土地之損失
      為3,511,881 元，上訴人得以此損失金額與被上訴人請求
      之報酬抵銷乙節。微論已為被上訴人所堅詞否認，並辯稱
      本件工程設計委託契約之相關土地均非上訴人所有，難認
      上訴人有因購買土地支出費用，更遑論受有利息損害，上
      訴人應不得主張抵銷等語不移。且查上訴人委託被上訴人
      設計規劃之建築基地，即斗六市○○段大崙小段 7－1、8
      －1、8－4、8－7、9、9－1、10、11地號，及大潭段大潭
      小段135、136－4、136－5 地號，共11筆土地，嗣經合併
      分割變為斗六市○○段大潭小段 135、135－25、135－26
      地號，及大崙段大崙小段 9、9－2、9－4、9－5、9－6地
      號，共8 筆土地，且依土地登記謄本上之記載，各該土地
      之所有權人，分別為黃鎮洋、黃正賢、周錦秀、廖義宏及
      楊錫儒等人，並非上訴人，復有上訴人提出之各該土地登
      記謄本，存於原審卷可佐，顯見各該土地並非上訴人所有
      ，而上訴人既非上揭土地之所有權人，自無從認定上訴人
      確有支出購買各該土地之價金，及上訴人因無法及時利用
      各該土地，受有購買價金之利息損失。從而上訴人主張被
      上訴人應賠償上訴人無法及時利用土地之損失 3,511,881
      元，難認有據。又按二人互負債務，而其給付種類相同，
      並均屆清償期者，各得以其債務，與他方之債務，互為抵
      銷，固為民法第334 條所明定；惟抵銷應以二人互負同種
      類之債務為要件，亦即須債權人與債務人二人互負債務，
      始有抵銷之適用。本件上訴人主張被上訴人應賠償其無法
      及時利用土地之損失3,511,881 元，既無理由，而有如上
      述，則上訴人以被上訴人應賠償其無法及時利用土地之損
      失3,511,881 元，與上訴人應給付被上訴人之報酬，主張
      互相抵銷，亦與民法第334條之規定不符，不應准許。
四、綜上所述，被上訴人依據工程設計委託契約，請求上訴人給
    付酬金1,437,000元，及自支付命令送達翌日，即94年12月7
    日起至清償日止，按年息5％ 計算之利息，於法有據，應予
    准許。逾此部分之請求，則為無理由，不應准許。原審本於
    同上之見解，判命上訴人給付被上訴人酬金1,437,000 元，
    及自94年12月7日起至清償日止，按年息5％計算之利息，並
    依被上訴人之聲請酌定相當擔保金額後為假執行之宣告，另
    駁回被上訴人其餘超過部分之請求，及該部分假執行之聲請
    ，經核認事用法並無不合。上訴人上訴意旨，及被上訴人附
    帶上訴意旨，各執上揭情詞，分別指摘原審對各該不利判決
    部分不當，求予廢棄改判各如聲明所示，核均無理由，均應
    予駁回。
五、又本件事證已臻明確，兩造其餘主張陳述及攻擊防禦方法，
    核均與判決之結果不生影響，爰不逐一贅述，附此敘明。
六、據上論結，本件上訴及附帶上訴，均為無理由，應依民事訴
    訟法第449條第1項、第78條，判決如主文。
中　　華　　民　　國　　96　　年　　11　　月　　20　　日
                  民事第四庭　審判長法　官  王惠一
　　　　　　　　　　　      　　　　法　官  蘇重信
　　　　　　　　　　　      　　　　法　官  林永茂
上為正本係照原本作成。
不得上訴。
中　　華　　民　　國　　96　　年　　11　　月　　20　　日
                                    書記官  謝素嬿
